臺灣高等法院刑事判決　　　　　　　　　　　　　九十二年度上訴字第三七九三號
　　上　訴　人
　　即　被　告　丙○○
　　選任辯護人　陳文正律師
右上訴人因誣告案件，不服臺灣桃園地方法院九十二年度訴字第一○四七號，中華民
國九十二年九月四日第一審判決（起訴案號：臺灣桃園地方法院檢察署九十年度偵字
第一三四八三號），提起上訴，本院判決如左：
    主  文
原判決撤銷。
丙○○無罪。
    理  由
一、公訴意旨略以：上訴人即被告丙○○（簡稱被告）明知乙○○、甲○○父子從未
    持本票向伊借款，其所持面額新臺幣（下同）七十五萬元，票號○二五七六四，
    發票日八十三年三月二十五日，到期日民國（下同）八十四年三月二十五日之本
    票，以及面額七十五萬元，票號○二五七六五，發票日八十三年五月十七日，到
    期日八十四年三月二十五日之本票各一紙，係乙○○於八十四年七月間簽發與曾
    文車，由其輾轉取得，竟為向乙○○、甲○○催討債款，意圖使乙○○、甲○○
    受刑事處分，於八十五年八月二十四日向檢察官提出詐欺告訴，捏造乙○○、甲○○，以生意上週轉不靈，需要周轉為由，分別於八十三年三月二十五日、同年
    五月十七日，持上開由乙○○、甲○○共同擔任發票人之本票至其位於桃園市○○○路三十二之十三號住處借款，致使渠陷於錯誤，而同意借款一事，因認被告
    涉有刑法第一百六十九條第一項之誣告罪等語。
二、按犯罪事實，應依證據認定之，無證據不得認定其犯罪事實，刑事訴訟法第一百
    五十四條第二項定有明文。又認定不利於被告之事實，須依積極證據，苟積極證
    據不足為不利於被告之認定時，即應為有利於被告之認定，更不必有何有利之證
    據，最高法院三十年上字第八一六號判例，著有明文。而誣告罪之成立，以犯人
    明知所訴虛偽為構成要件，若誤認有此事實，或以為有此嫌疑，自不得遽指為誣
    告，最高法院二十年上字第七一七號判例亦有明文。訊據被告堅決否認右開犯行
    ，辯稱：曾文車二次帶乙○○來向伊借錢，伊亦確有借錢予乙○○，並要求借款
    人簽發本票為擔保，因本票上發票人為乙○○、甲○○兩人，伊乃對其二人提出
    詐欺告訴，曾文車為本件借貸之介紹人，伊錢均拿給曾文車，乙○○亦在場，伊
    不知道乙○○與曾文車如何約定。伊嗣後發現甲○○部分係因乙○○冒簽，乃於
    前開案件偵查時當庭向檢察官陳述甲○○並非伊提起告訴之人，伊係憑手中現有
    證據提出告訴，伊認為渠等二人借錢不還就是詐欺，並無誣告之犯意等語。
三、公訴人認被告涉有誣告之犯行，無非係以：（一）、證人乙○○於偵查及原審（
    臺灣桃園地方法院檢察署八十五年度偵字第一○八六一號臺灣桃園地方法院以八
    十五年訴字第一四二一號）訊問時始終否認曾向被告借款，且一再堅稱未見過被
    告，陳稱：是經營地下錢莊之曾文車教唆邱偉智找人要伊簽發系爭本票，並要伊
    以伊父親甲○○的名義作為共同發票人。伊當時還因為拒絕，被他們以高爾夫球
    杆把右手骨打碎受傷，在暴力威脅下簽發該票據。伊之後還有對他們二人提起傷
    害告訴，經臺灣新竹地方法院檢察署以八十四年度偵字第六三八二號受理，嗣經
    人磋商後和解，在該傷害案卷宗內並有新竹醫院驗傷診斷書。伊是在八十四年被
    迫開本票，可是他們強迫伊開八十三年的日期等語。於偵查時經檢察官提示系爭
    本票，證人乙○○即供承係於八十四年六、七月間簽發上開本票予曾文車，在此
    之前丙○○從未提及曾文車其人，足見乙○○所為陳述確係真正；（二）、證人
    陳鴻銘於前開案件原審訊問時證稱：「（問：八十四年七月一日乙○○於曾文車
    的二張與剛提示之二張票一模一樣」等語，復證稱：「（問：持有乙○○二張本
    票之發票日及票號為何？）我忘記了，但我確實有該二張本票，後隔天我即將票
    交還曾文車‧‧‧據我所知，曾文車欠了很多債，他用掉了乙○○之本票，但交
    給何人我不知，其中二張本票是交給我」等語。足見系爭本票係乙○○簽發予曾
    文車無誤；（三）、被告於本案偵查時及前開案件偵查、原審及本院訊問時歷次
    之供述均不相一致，被告於本案偵查時供稱：八十三年間乙○○經由曾文車介紹
    向伊借款，第一次向伊借七十萬元，伊跟他要了五萬元的利息，錢是伊向爺爺簡
    東海調的，由簡東海從新竹國際商銀大園分行帳戶提領，乙○○與曾文車一起過
    來，只到伊住處對面，伊下樓之後，乙○○就到曾文車車上，說他父親甲○○也
    在車上，當時伊與乙○○只隔一條馬路，第二次只有曾文車來，拿了一張面額七
    十五萬元的本票，上面有乙○○及甲○○的簽名，伊就借他七十五萬，錢是伊跟
    朋友王金城調的，由王金城開了一張花旗銀行桃園分行的現金票交給伊，伊領了
    之後交給曾文車等語，其於前開案件偵查時則稱：是乙○○在我
    發給我，兩次都是我與他拿（本票）到樓下的車上，由他所謂的爸爸簽上姓名等
    語，並未提及曾文車其人。嗣於再次偵查庭，經檢察官提示乙○○筆錄，丙○○
    又改口稱：是曾文車帶乙○○到伊家中借錢，乙○○說他父親行動不便無法上樓
    ，所以伊與乙○○一起下樓，將本票給乙○○的父親簽名，又第二次拿本票來借
    錢時，乙○○已知道路，不用曾文車帶路等語，而於原審訊問時則供稱：本票是
    曾文車和乙○○拿到我家給我的等語，然被告於本院前開案件訊問時又翻異前詞
    供稱：票不是親手交給伊，乙○○到伊住處樓下，曾文車先到伊家裡拿現金七十
    五萬元，再到樓下拿票上來給伊，第二次伊站在二樓看，沒有交談。都是曾文車
    帶他們到我家附近拿錢，第一次我沒見到人，第二次我站在二樓有看到被告乙○○等語，是丙○○屢次指訴之借款方式均顯不相同；（四）、被告於本案偵查時
    及前開案件本院訊問時，對於兩次借款七十五萬與乙○○之款項來源，其供述亦
    互相矛盾，被告於本案偵查時供稱：第一筆七十萬是向爺爺簡東海所借，由簡東
    海從新竹商業銀行大園分行帳戶中提領，五萬元是利息，第二筆七十五萬是向王
    金城所借，由王金城開立花旗銀行桃園分行現金票，伊領了之後交給曾文車等語
    ，其於前開案件本院訊問時則改稱：「（兩張都是三月二十五日發票日，七十五
    萬元如何提出來，如何交給他？）第一筆是我自己的存款，從彰化銀行領出來，
    領七十五萬元，當天領，當天交給他，另外一次我提爺爺簡東海戶頭的錢交給他
    ，當天提，當天給」、「（領七十五萬？）我扣點利息，第一次七十五萬，第二
    次不到七十五萬，預扣利息」、「（彰化銀行戶頭？）沒有帶來，一次提，我爺
    爺竹企大園分行」等語；（五）、依新竹國際商業銀行大園分行函覆結果，簡東
    海並未於該分行開立帳戶，而王金城雖曾於花旗銀行桃園分行開立帳戶，但王金
    城業於八十八年五月二十五日死亡。被告亦未能證明其所述借款時間、地點，以
    及借款來源；（六）、證人曾文車於前開案件偵查及原審訊問時雖附和被告之證
    言，但亦與其所述不符，證人曾文車於前開案件偵查時證稱：是伊帶乙○○到丙○○家，他直接向丙○○借錢，他拿到樓下給他爸爸簽名‧‧‧伊只知道前面一
    張，後面一張伊沒有參與等語，嗣於原審訊問時卻證稱：第一次是伊帶乙○○去
    找丙○○，他簽本票時我有見到。第二次乙○○沒空，即將票交給伊去向丙○○
    借錢，伊拿到支票上即有甲○○之簽名等語，曾文車就是否見到甲○○之簽名及
    第二次有無前去丙○○住處借錢等情節所為證述，互相歧異，足證其證言係為附
    和丙○○所為之不實陳述等情，為其主要論據。
四、經查，被告於八十五年八月二十七日具狀向台灣桃園地方法院檢察署對於甲○○
    、乙○○二人提出詐欺之告訴，固有該署八十五年度偵字第一○八六一號卷所附
    之告訴狀在卷可按，並為被告所是認。惟查：（一）、被告於該告訴狀所附之證
    據即本票兩紙（參台灣桃園地方法院檢察署八十五年度偵字第一○八六一號偵查
    卷第五頁）發票人欄為乙○○、甲○○，證人乙○○於該案檢察官對之提起公訴
    後，於法院歷次訊問時亦坦承本票上之簽名以及其父甲○○之簽名均係伊所簽，
    並未兌現等語在卷，堪認被告持有甲○○、乙○○之本票對之主張票據上權利，
    確屬有據。另參諸證人曾文車於檢察官訊問時證稱：伊帶乙○○到被告家，是乙○○直接向被告借錢，開本票給被告，因要有人保證，乙○○拿到樓下給他父親
    簽名，伊在樓上，沒有跟下去。因伊與乙○○各開一部車，伊帶路，與乙○○父
    親不熟，不知他父親是假冒等語（參八十五年度偵字第一○八六一號偵查卷第二
    一頁），核與被告於檢察官訊問時供稱：曾文車帶乙○○到伊家，原先是乙○○
    打電話到伊
    金泉與曾文車到伊住處，乙○○開口，曾文車在旁，邱說其父親也在樓下，伊對
    乙○○資力沒有信心，要乙○○找有資力的人共同發票，乙○○說其父親在樓下
    ，因行動不便，無法上樓，伊與乙○○一起下樓，將本票交給其父親簽名，第二
    次情形亦同，直到前一次開庭，伊才知道他父親是假冒等語相符（參同上偵查卷
    第二○頁），堪認被告據以認定甲○○、乙○○涉有詐欺罪嫌，尚非憑空杜撰。
    而檢察官於被告提起上開詐欺罪之刑事告訴後，除依被告之告訴外，另依據乙○○之陳述、證人甲○○、曾文車之證詞以及本票二紙，對於乙○○提起公訴，有
    檢察官起訴書在卷可按（參同上偵查卷第二三頁、第二四頁），堪認本件被告提
    出詐欺罪嫌之告訴確有相當之依據；（二）、被告於上開偵查階段時確曾向檢察
    官表示：因甲○○並非來借錢，此部分不追究等語（參同上偵查卷第九頁），檢
    察官亦以被告之此項供述，做為其對甲○○不起訴之理由之一，有檢察官不起訴
    處分書在卷可稽（參同上偵查卷第二五頁），堪認被告因對於事實之誤認而對甲○○提出告訴，當無誣告甲○○之犯罪故意；（三）、雖證人乙○○於上開八十
    五年度偵字第一○八六一號偵查案件偵查及嗣後法院審理時始終否認曾向被告借
    錢，且一再堅稱未曾見過被告等情，並證稱：上開本票二張係經營地下錢莊之曾
    文車教唆他人在暴力威脅下所簽發，該本票係伊簽發給曾文車等語，並提出驗傷
    診斷書為證，惟證人乙○○既係上開本票之發票人，並自承甲○○係其偽簽，對
    該本票應負擔民事債務，而存有經濟上之利害關係，其否認簽發本票出於自由意
    志等情，是否出於逃避票據債務之目的，容有合理之懷疑，不足盡信。而證人陳
    鴻銘於前開案件法院訊問時，雖曾證稱：乙○○在曾文車住處簽發本票兩張，惟
    對於該兩張本票之發票日、票號則證稱忘記等語，堪認該證人之證言，尚存有一
    部分不確定性，不足盡信，亦不足以推翻被告為該兩張本票權利人之身分。又檢
    察官於上開偵查案件訊問被告時，被告雖未能詳細供述其借錢之時間、地點、資
    金來源，其前後供述亦未一致，另就該項借款資金來源之陳述，未能說明出處，
    另證人曾文車就是否看見甲○○簽名及第二次有無前去被告住處借錢等情節，與
    被告之供述亦有不同。惟被告既為本票之持有人，已難否認其得以主張票據權利
    ，被告遇發票人否認票據債務，懷疑發票人是否詐欺，並未背於常情。至於證人
    曾文車於偵查中以及審理時之證詞，就是否見到甲○○之簽名以及第二次有無前
    往被告住處借錢等情前後雖亦有矛盾之處，惟參諸上開被告所提告訴狀所指之詐
    欺犯罪時間為八十三年三月及五月間，證人曾文車係於八十五年十月四日接受檢
    察官第一次訊問，其再次前往第一審法院作證之時間則為八十六年八月一日，有
    前開案件之偵查以及審理訊問筆錄在卷可按，其二次作證先後相距十月左右，距
    離待證事實之時間亦已逾兩年，其所為證言雖有不一，容或可能因時間經過致使
    記憶發生誤差，是其對於被告曾借錢予乙○○一節，仍非不可信。綜上各點，檢
    察官於起訴書所指各點論據，仍不足為認定被告犯罪之直接依據。被告因持有乙○○、甲○○為發票人之本票，因本票未能兌現，據以認為乙○○、甲○○涉有
    詐欺罪嫌，向檢察官提出刑事告訴，尚非虛構，揆之前揭說明，核與刑法之誣告
    罪構成要件不符，此外復查無其他積極證據證明被告有何檢察官所指之犯行，應
    認本件不能證明被告犯罪。
五、原審未詳予勾稽上揭證據，遽認被告有誣告之犯行，並予論罪科刑，自有未洽。
    被告上訴意旨，否認犯罪，執之指摘原判決不當，為有理由，自應由本院予以撤
    銷改判，另為被告丙○○無罪之諭知，以昭公允。
據上論斷，應依刑事訴訟法第三百六十九條第一項前段、第三百六十四條、第三百零
一條第一項前段，判決如主文。
本案經檢察官鄭富銘到庭執行職務。
中　　　華　　　民　　　國　　九十三　　年　　　三　　　月　　 十八 　　日
                              臺灣高等法院刑事第二十庭
                                  審判長法  官  洪  政  雄
                                        法  官  李  春  地
                                        法  官  鄧  振  球
右正本證明與原本無異。
如不服本判決，應於收受送達後十日內向本院提出上訴書狀，其未敘述上訴之理由者
並得於提起上訴後十日內向本院補提理由書（均須按他造當事人之人數附繕本）。
                                        書記官  洪  秋  帆
中　　　華　　　民　　　國　　九十三　　年　　　三　　　月　　二十二　　日
